【裁判字號】    97,上,936
【裁判日期】    980506
【裁判案由】    給付租金
【裁判全文】
臺灣高等法院民事判決                   97年度上字第936號
上  訴  人  林口鋼鐵有限公司
法定代理人  丙○○
訴訟代理人  李後政律師
被上訴人    丁○○
訴訟代理人  林道群
            高靜怡律師
            林復宏律師
上列當事人間請求給付租金事件，上訴人對於中華民國97年8月
29日臺灣板橋地方法院96年度訴字第2511號第一審判決提起上訴
，本院於98年4月22日言詞辯論終結，判決如下：
    主  文
原判決廢棄。
被上訴人在第一審之訴及假執行之聲請均駁回。
第一、二審訴訟費用由被上訴人負擔。
    事  實
一、被上訴人起訴主張：
    (一)坐落台北縣林口鄉○○○段頂福小段1010、1011、1574之
      13地號土地為伊所有，前曾無償借予伊之子即訴外人林道
      群、林道星、林道鋒及丙○○（係被上訴人之法定代理人
      ）搭建鐵皮廠房（住址為台北縣林口鄉頂福村12鄰95號，
      下稱系爭廠房）供上訴人林口鋼鐵有限公司（下稱林口鋼
      鐵公司）使用。嗣後因兄弟意見相左，終以拆夥收場，由
      伊之長子丙○○繼續經營上訴人公司。被上訴人為求老有
      所養及公平對待4個兒子，乃於民國（下同）96年3月25日
      召開股東協調會，達成上訴人將系爭廠房使用權讓予被上
      訴人，而由上訴人向伊承租系爭廠房及坐落之土地（下稱
      系爭土地），二者每月之租金為新台幣（下同）100,000
      元及自96年3月1日起開始給付之協議，上訴人之法定代理
      人丙○○亦表示同意。
    (二)因上訴人惟迄今未付，為此依上開股東協調會之協調記錄
      （應是紀錄之誤），即契約之法律關係提起本件訴訟，請
      求上訴人應自96年3月1日起至交還系爭廠房之日止，按月
      給付被上訴人78,412元之租金等語（被上訴人原係請求上
      訴人每月給付100,000元之租金，嗣經原審囑託信義不動
      產估價師聯合事務所鑑定結果，系爭廠房含其坐落土地即
      系爭土地每月之租金為78,412元，被上訴人乃將金額減縮
      為每月78,412元－見原審卷第74頁。原審為被上訴人勝訴
      之判決，判命上訴人應給付被上訴人1,411,416元，以及
      自97年9月1日起至返還系爭廠房之日止，按月給付被上訴
      人78,412元，並准供擔保為假執行。上訴人聲明不服，提
      起上訴）。並答辯聲明：上訴駁回。
二、上訴人則以：系爭廠房之原始起造人為伊，兩造並未約定將
    系爭廠房之使用權由被上訴人取得，伊僅同意給付系爭廠房
    坐落土地之租金予被上訴人，並以每坪每月60元計算等語置
    辯。並上訴聲明：(一)原判決廢棄；(二)被上訴人在第一審之訴
    及假執行之聲請均駁回。
三、兩造不爭執事項（見本院卷第30頁、第78頁、第79頁）：
    (一)系爭廠房原始起造人是上訴人林口鋼鐵公司，占用被上訴
      人所有之台北縣林口鄉○○○段頂福小段1010、1011、15
      74-13地號之部分土地。
    (二)系爭廠房未辦理建物登記，占用上開地號土地之面積共計
      1,127平方公尺。
四、兩造之爭點（見本院卷第79頁背面）：
    (一)被上訴人得請求上訴人給付租金之項目為系爭廠房及系爭
      土地部分，或僅只有系爭土地部分？
    (二)就前開第一點部分被上訴人得請求租金之金額為何？
五、本院之判斷：
    (一)被上訴人得請求上訴人給付租金之項目為系爭廠房及系爭
      土地部分，或僅只有系爭土地部分？
      1.被上訴人主張依96年3月25日之股東協調會之協調紀錄
        ，上訴人應每月給付其系爭廠房及系爭土地之租金，二
        者合計共為78,412元，係依據契約之法律關係請求云云
        ；上訴人則抗辯於前開協調會時並未達成協議，其並未
        將系爭廠房之使用權讓與被上訴人，其僅承租系爭土地
        而已，就每坪土地每月願給付之租金為60元云云。
      2.本件被上訴人主張以兩造於96年3月25日所為之協調紀
        錄第10點，即「坐落於林口鄉頂福村95號之鐵皮屋（現
        公司使用中）其權利屬丁○○所有，自即日起使用者付
        費」作為請求權基礎，並提出協調紀錄影本1份為證（
        見原審卷第45頁、46頁、本院卷第78頁背面、第110頁
        背面）；上訴人對於當日有召開協調會之事實固不否認
        ，惟否認有同意上開協調紀錄第10點之內容等語，故本
        件應先審究者為兩造間究竟有無於前開時間就上開協調
        紀錄第10點之內容達成意思合致？經查：
        被上訴人訴訟代理人於本院準備程序時曾自陳：丙○
          ○雖然有參加協調會，但他不同意結論，所以沒有在
          協調紀錄上簽名等語（見本院卷第15頁背面）。且證
          人即被上訴人之三女兒乙○○證稱：同意從96年3月1
          日起開始租的人係其弟弟林道鋒，並非丙○○，因當
          時丙○○已經走了，當天沒有聽他說同意協調紀錄第
          10點之內容等語（見本院卷第第52頁背面、第53頁）
          ；又證人吳世南於原審審理時證稱：當日在其離開時
          ，還沒有聽說上訴人要每月支付100,000元給被上訴
          人等語；證人林東蒼於原審審理時亦證稱：有談到給
          付租金是合理的，但沒有聽到他們說要給付多少錢，
          以及在其下午5點多離開時，還沒有討論到鐵皮屋（
          即系爭廠房）要給被上訴人等語（見原審卷第59頁、
          第60頁）。由上開證人之證述可知，兩造於當日並未
          就協調紀錄第10點之內容達成意思合致。
        至證人即被上訴人之二媳婦戊○○於原審審理時雖證
          稱：丙○○有說要從96年3月開始給付租金云云，惟
          因證人自陳並未參與96年3月25日之協調會，係聽其
          先生（即被上訴人之子林道星）說丙○○要答廳要付
          租金的等語（見原審卷第82頁），故證人既未親身見
          聞，則其所為不利於上訴人之陳述，即非可採。又證
          人即被上訴人大女兒楊林端之配偶楊金定雖證稱：付
          租金部分丙○○有同意云云，惟因揆諸上開被上訴人
          訴訟代理人林道群曾自陳之內容，以及證人乙○○、
          吳世南、林東蒼等人之證述內容，堪認證人楊金定上
          開證詞尚與實際情節有間，不得為有利於被上訴人之
          認定。再查，證人甲○○○雖證稱：丙○○確實有同
          意要租云云（見原審卷第84頁），惟因其於原審及本
          院審理時均證稱：丙○○嫌100,000元太貴，丙○○
          、林道鋒2人在那邊有說要租，但不記得丙○○有沒
          有同意要付租金給被上訴人等語（見原審卷第83頁、
          本院卷第53頁背面），核與上訴人所表示願意就系爭
          土地付租金，每坪每月60元計價等情不符，亦難據此
          而為不利於上訴人之認定。
        綜核上情，足認上訴人之法定代理人丙○○當日並未
          同意要將鐵皮屋（即系爭廠房）之使用權讓與被上訴
          人，亦無每月以100,000元向被上訴人承租系爭廠房
          及系爭土地之意思，故被上訴人主張兩造於96年3月
          25日股東協調會達成如協調紀錄第10點內容乙節，即
          不足採信。至被上訴人雖敘及兩造曾於96年2月27日
          開股東會，上訴人有同意云云，惟為上訴人所否認，
          而證人即被上訴人之二媳婦戊○○亦證稱：96年2月
          27日開股東會時丙○○沒有到場等語（見原審卷第81
          頁），且被上訴人亦未再舉證以實其說，故其此部分
          主張，亦非可採。
      3.被上訴人主張之上開協調紀錄第10點之內容既不成立，
        則需再審究者為兩造間是否另有租賃之合意？若有，租
        賃之標的及租金又為何？經查：
        按民法第153條規定：當事人互相表示意思一致者，
          無論其為明示或默示，契約即為成立；又稱租賃者，
          謂當事人約定一方以物租與他方使用、收益，他方支
          付租金之契約，同法第421條定有明文。故當事人間
          締結不動產之租賃契約，固非要式契約，惟對於租賃
          契約必要之點，即租金與標的物之意思表示必須一致
          ，否則其租賃契約即難謂已成立（最高法院69年台上
          字第1710號判例意旨參照）。
        本件被上訴人主張出租之標的為系爭廠房及其坐落之
          系爭土地，二者之租金為每月100,000元云云（見原
          審卷第74頁、本院卷第43頁、第79頁、第83頁、第99
          頁、第110頁背面、第111頁）；而上訴人則抗辯因系
          爭廠房為其所有，毋庸承租，其願承租之標的僅為系
          爭土地，且租金並沒有講等語（見本院卷第110頁背
          面、第111頁），而兩造於本院準備程序時亦均自陳
          ：就系爭土地部分之租金沒有約定等語（見本院卷第
          30頁背面、第31頁）。故由兩造之上開陳述可知，兩
          造對於租賃契約中必要之點即標的物與租金之意思表
          示並非一致。揆諸前開說明，自難認其等間之租賃契
          約已合法成立。
        雖上訴人於書狀中記載不爭執兩造間就系爭土地存有
          不定期土地租賃契約關係云云，但既與被上訴人所主
          張租賃標的為系爭廠房及系爭土地之情節不符，尚不
          得據此認兩造間就系爭土地有不定期租賃契約關係。
          另被上訴人於本院準備程序終結後，主張若本院認雙
          方僅就系爭土地有租賃關係，上訴人為使用系爭廠房
          ，雙方合意由上訴人支付被上訴人每月100,000元之
          土地使用代價云云（見本院卷第102頁、第103頁、第
          107頁、第108頁），亦因與被上訴人前所主張租賃標
          的為系爭廠房及系爭土地乙節不符，且所述之租金亦
          與上訴人所述不同，故亦難認兩造間就系爭土地有租
          賃契約關係，均併此敘明。
      4.綜上所述，被上訴人主張兩造於96年3月25日股東協調
        會達成之協調紀錄第10點內容乙節，不足採信，且因兩
        造間無租賃之合意，故被上訴人主張依契約之法律關係
        ，請求上訴人給付系爭廠房及系爭土地之租金，即無理
        由。
    (二)就前開第一點部分被上訴人得請求租金之金額為何？
      本件因系爭廠房之使用權既未轉讓予被上訴人，且兩造間
      亦未成立租賃契約，故被上訴人自不得向上訴人請求給付
      系爭廠房及系爭土地之租金。
六、綜上所述，被上訴人主張依契約之法律關係，請求上訴人每
    月給付系爭廠房及系爭土地租金共78,412元，尚屬無據，不
    應准許，其假執行之聲請亦失所附麗，應併駁回。原審為上
    訴人敗訴之判決，並為准、免假行之宣告，自有未洽。上訴
    意旨指摘原判決不當，求予廢棄改判，為有理由，爰由本院
    予以廢棄改判如主文第2項所示。
七、本件事證已臻明確，兩造其餘攻擊防禦方法及所舉證據，經
    本院審酌後，認與判決結果不生影響，爰不一一論述，附此
    敘明。
八、據上論結，本件上訴為有理由，依民事訴訟法第450條、第
    78條，判決如主文。
中    華    民    國    98    年    5     月    6     日
                    民事第十四庭
                        審判長法  官  張  蘭
                              法  官  鄭純惠
                              法  官  邱瑞祥
正本係照原本作成。
如不服本判決，應於收受送達後20日內向本院提出上訴書狀，其
未表明上訴理由者，應於提出上訴後20日內向本院補提理由書狀
（均須按他造當事人之人數附繕本）上訴時應提出委任律師或具
有律師資格之人之委任狀；委任具有律師資格者，另應附具律師
資格證書及釋明委任人與受任人有民事訴訟法第466條之1第1項
但書或第2項（詳附註）所定關係之釋明文書影本。
中    華    民    國    98    年    5     月    6     日
                              書記官  明祖星
附註：
民事訴訟法第466條之1（第1項、第2項）：
對於第二審判決上訴，上訴人應委任律師為訴訟代理人。但上訴
人或其他法定代理人具有律師資格者，不在此限。
上訴人之配偶、三親等內之血親、二親等內之姻親，或上訴人為
法人、中央或地方機關時，其所屬專任人員具有律師資格並經法
院認為適當者，亦得為第三審訴訟代理人。


司法院資訊處製作；財團法人民間司法改革基金會備份。
